ACORDAO-COMPLETO-2407451

ACÓRDÃO 11567/2020 ATA 36/2020 - PRIMEIRA CÂMARA

VISTOS, relatados e discutidos estes autos de tomada de contas especial instaurada Tomada de Contas Especial - TCE instaurada pelo Ministério da Cultura - MinC (atualmente incorporado ao Ministério da Cidadania) , em razão de irregularidades apontadas na execução do Convênio 194/2002- CGPRO/SPMAP-FNC, SIAFI 452685, firmado com Associação Cultural e Religiosa Alcantarense, cujo objeto é o apoio à realização da "Festa do Divino Espírito Santo", em 2002, no município de Alcântara/MA.
ACORDAM os Ministros do Tribunal de Contas da União, reunidos em sessão da Primeira Câmara, e ante as razões expostas pelo Relator, em:
9.1. considerar revel Associação Cultural e Religiosa Alcantarense, com fundamento no art. 12, § 3º, da Lei 8.443/1992, dando-se prosseguimento ao processo;
9.2. julgar regulares com ressalva as contas da Associação Cultural e Religiosa Alcantarense e de Heidimar Guimarães Marques, com fundamento nos arts. 1º, inciso I, e 16, inciso II, e 23, inciso II, da Lei 8.443/1992, dando-lhes quitação;
9.3. dar ciência desta deliberação ao Ministério da Cidadania.

Tomada de contas especial instaurada em razão da impugnação total das despesas dos recursos repassados a ACRA, tendo por objeto "apoio a realização da Festa do Divino Espírito Santo"

Primeira Câmara

Órgãos e Entidades Municipais (vinculador).

3. Interessados/Responsáveis:
3.1. Interessado: Ministério da Cultura (extinto)
3.2. Responsáveis: Associação Cultural e Religiosa Alcantarense (01.158.768/0001-50); Heidimar Guimarães Marques (XXX.541.013-XX).

13.1. Ministros presentes: Benjamin Zymler (na Presidência), Walton Alencar Rodrigues (Relator) e Bruno Dantas.
13.2. Ministros-Substitutos presentes: Augusto Sherman Cavalcanti e Weder de Oliveira.

WALTON ALENCAR RODRIGUES

Adoto, como relatório, parecer da lavrada da Douta Procuradora-Geral Cristina Machado da Costa e Silva:
Cuida-se de Tomada de Contas Especial instaurada pelo Ministério da Cultura (MinC) em razão de irregularidades apontadas na execução do Convênio n.º 194/2002, firmado com Associação Cultural e Religiosa Alcantarense - Acra/MA com o objetivo de apoiar a realização da "Festa do Divino Espírito Santo" em 2002, no município de Alcântara/MA, no valor total de R$ 75.037,50, sendo R$ 60.030,00 de recursos federais e R$ 15.007,50 a título de contrapartida.
2.	Citada apenas a Acra/MA, tendo em vista o falecimento do Senhor Heidimar Guimarães Marques e a não localização de inventário de bens e de sucessores, a entidade convenente permaneceu silente.
3.	Em vista disso, a Secex-TCE propõe declarar a revelia da Associação e julgar irregulares suas contas, imputando-lhe débito integral, sem, contudo, aplicar-lhe multa, em virtude da prescrição da pretensão punitiva da Corte de Contas. Bem assim, propõe arquivar a TCE em relação ao Senhor Heidimar Guimarães Marques, em razão da ausência de pressupostos de desenvolvimento válido e regular do processo (peças 32-34) .
4.	Iniciamos nossa análise por destacar que o conjunto probatório disponível nos autos se restringe aos documentos de análise da matéria produzidos na esfera do órgão concedente, não tendo sido agregada a íntegra da prestação de contas e dos documentos complementares apresentados na fase interna.
5.	Em situações semelhantes à presente, em que os autos não contêm as peças da prestação de contas e outros elementos de prova, o procedimento usual deste Parquet tem sido, na linha do subitem 9.6 do Acórdão n.º 52/2008-TCU-2.ª Câmara e do subitem 9.5 do Acórdão n.º 4639/2016-TCU-1.ª Câmara, o de propor, previamente, a realização de diligência para obtenção dos documentos ausentes, sob pena de prejuízo ao livre convencimento da instância de controle externo a respeito dos atos de gestão praticados pelo convenente. Todavia, no caso concreto destes autos, abstemo-nos de propor a medida saneadora, por considerá-la desnecessária para a formação de juízo quanto ao mérito das contas em análise.
6.	Em exame dos apontamentos constantes do parecer técnico acerca da prestação de contas, elaborado em novembro/2010 (peça 1, pp. 60-62) , entendemos demonstrada a regularidade da execução do ajuste quanto aos aspectos financeiros.
7.	Consoante apontou a parecerista, as despesas realizadas foram comprovadas mediante notas fiscais e recibos, cujo valor total é compatível com o montante repassado pelo MinC e com a movimentação dos recursos na conta bancária.
8.	Bem assim, a contrapartida da entidade não foi financeira, mas sim mediante a prestação de serviços (não remunerados) imprescindíveis para a realização da festa, como tocadores de foguetes, doceiras, forneiros, cargueiros, costureiras e artesãos, como constou do plano de trabalho aprovado e das justificativas prestadas pela convenente (peça 1, pp. 18, 86-88) .
9.	As contas, portanto, foram reprovadas em virtude de não ter sido apresentado nenhum tipo de registro (fotográfico ou documental) para comprovar a realização da Festa do Divino Espírito Santo.
10.	Vale destacar que o Senhor Heidimar Guimarães Marques, em resposta a diligência do concedente (Ofício n.º 1087/2011/CGPC/DIC/Sefic/MinC) , apresentou em novembro/2011 registros fotográficos produzidos por festeiros à época (peça 1, pp. 66-68) .
11.	Todavia, parecer técnico subsequente do MinC não acolheu tal material e consignou que o convenente não se desincumbira da responsabilidade que lhe cabia, qual seja, a de apresentar, no âmbito da prestação de contas, registros aptos a comprovar a efetiva ocorrência do evento, em afronta à alínea "g" do parágrafo primeiro da Cláusula Oitava do termo convenial (peça 1, pp. 70-74) .
12.	Isso posto, cumpre-nos ressaltar que o termo de convênio, a rigor, não estipulou a obrigação de apresentar prova da realização do evento. A Cláusula Oitava, em seu parágrafo primeiro acima referido, assim dispôs acerca da prestação de contas (peça 1, pp. 36) :
A prestação de contas será constituída de relatório de cumprimento do objeto, acompanhado dos elementos descritos no art. 28 da IN/STN n° 01, de 15.01.97, compreendendo os seguintes documentos:
Ofício de Encaminhamento;
Relatório de Execução Físico-financeira;
Demonstrativo da Execução da Receita e Despesa, evidenciando os recursos recebidos, a contrapartida e os rendimentos auferidos da aplicação dos recursos no mercado financeiro, quando for o caso, e os saldos;
Relação de Pagamentos;
Extrato da conta bancária específica do período do recebimento da 1.ª parcela até o último pagamento e conciliação bancária quando for o caso;
Comprovante de recolhimento do saldo de recursos, à conta indicada pelo responsável pelo projeto, quando for o caso;
Material de divulgação contendo a logomarca do ministério (folders, cartazes, fotografias, jornal, vídeo etc.) .
13.	Como se vê, a alínea "g" mencionada como fundamento para reprovar a prestação de contas trata, na verdade, da comprovação de despesas com divulgação do evento, não previstas no plano de trabalho aprovado, conforme reconheceu a parecerista do MinC no primeiro parecer de 2010 (peça 1, p. 60) .
14.	O fato de não ter sido estabelecida a priori a obrigação de a convenente apresentar provas documentais da realização do evento fragiliza a fundamentação jurídica para ensejar a impugnação das contas do convênio. Ademais, é forçoso reconhecer que a imposição de tal exigência tanto tempo depois da época dos fatos inviabiliza, na prática, qualquer tentativa de obter provas indiretas da ocorrência da festa em 2002, a exemplo de notícias veiculadas na mídia.
15.	Ademais, há evidências em diversas fontes de informação a indicar que a chamada Festa do Divino de Alcântara/MA é reconhecida como uma das mais importantes manifestações culturais do Estado do Maranhão, consoante afirmou o Senhor Heidimar Guimarães Marques em seus esclarecimentos à peça 1, p. 88. Citam-se, a título exemplificativo, os seguintes relatos:
Festa do Divino Espírito Santo é encerrada em Alcântara - Festejo oriundo dos colonos açorianos e seus descendentes, no século XVIII, é consolidado como um dos maiores do catolicismo popular na região Nordeste, reunindo milhares de moradores e turistas que tomam as ruas e ladeiras da cidade ("O Estado do Maranhão", de 10/06/2019, https://imirante.com/oestadoma/noticias/2019/06/10/festa-do-divino-espirito-santo-e-encerrada-em-alcantara/, acesso em 06/04/2020) 
Na cidade de Alcântara, há a Casa do Divino (também conhecida como "Museu do Divino") , que recebe anualmente os festejos do Divino Espírito Santo, e no mês de maio se transforma na "Casa do Império", com cerimônias e festas. Integrando o roteiro turístico, também é parte do patrimônio cultural da cidade, servindo como espaço de registro, divulgação, revitalização de sua história, tradição e cultura. (https://pt.wikipedia.org/wiki/Festa_do_Divino_Espírito_Santo_no_Maranhão, acesso em 06/04/2020) .
16.	Por se tratar de festejo tradicional no município de Alcântara, consideramos possível, excepcionalmente, presumir que o evento objeto do convênio em exame - apoio à Festa do Divino em 2002 - ocorreu de fato. Nessa linha, ante a boa e regular execução do ajuste sob a perspectiva financeira, afigura-se devido julgar regulares as presentes contas.
17.	Diante de todo o exposto, esta representante do Ministério Público de Contas, pedindo escusas por divergir do encaminhamento alvitrado pela Secex-TCE às peças 32-34, manifesta-se no sentido de que sejam julgadas regulares as contas da Associação Cultural e Religiosa Alcantarense - Acra/MA e de seu ex-presidente, Senhor Heidimar Guimarães Marques, dando-lhes quitação plena. Alternativamente, caso o nobre Relator não acolha a proposta acima, manifestamo-nos pelo arquivamento das contas de ambos os responsáveis, sem julgamento de mérito, ante a ausência de pressupostos de constituição e de desenvolvimento válido e regular do processo, com amparo no art. 212 do Regimento Interno do TCU.

não há

Procuradora-Geral Cristina Machado da Costa e Silva.

TOMADA DE CONTAS ESPECIAL. CONVÊNIO. EVENTO CULTURAL. IMPUGNAÇÃO QUANTO À NÃO-COMPROVAÇÃO DA REALIZAÇÃO FÍSICA DO OBJETO. CITAÇÃO. FALECIMENTO DE UM DOS RESPONSÁVEIS. REVELIA DA ENTIDADE CONVENENTE. CONFORMIDADE DA EXECUÇÃO FINANCEIRA. IMPLEMENTO DA CONTRAPARTIDA. RAZOÁVEL VEROSSIMILHANÇA QUANTO À EXECUÇÃO DO OBJETO. CONTAS REGULARES COM RESSALVA. QUITAÇÃO. CIÊNCIA.

TOMADA DE CONTAS ESPECIAL (TCE)

Secretaria de Controle Externo de Tomada de Contas Especial (SecexTCE).

Cuidam os autos de tomada de contas especial instaurada pelo extinto Ministério da Cultura (MinC) em decorrência de não-comprovação da execução do objeto do Convênio 194/2002, firmado entre a União, por meio do MinC, e a Associação Cultural e Religiosa Alcantarense (ACRA/MA) , cujo objeto é apoio à realização da "Festa do Divino Espírito Santo", em 2002, no Município de Alcântara/MA, no valor total de R$ 75.037,50, sendo R$ 60.030,00 oriundos de recursos federais e R$ 15.007,50, a título de contrapartida da convenente.
Após devido processo legal, com o chamamento dos responsáveis, Associação Cultural e Religiosa Alcantarense e respectivo dirigente à época dos fatos, Heidimar Guimarães Marques, a Secretaria de Controle Externo de Tomada de Contas Especial propõe, entre outras medidas de praxe, considerar revel a entidade ACRA/MA, julgar irregulares as contas especiais, condená-la ao ressarcimento ao Erário da integralidade dos recursos federais transferidos, e não aplicar sanção pecuniária em razão da prescrição da pretensão punitiva.
Com relação a Heidimar Guimarães Marques, a Unidade Técnica sugere o arquivamento dos autos, sem cancelamento do débito, ante o falecimento do responsável antes de promovida a citação e a ausência de bens do espólio a inventariar que pudessem suportar a dívida.
O Ministério Público dissente da unidade instrutiva e propõe julgar regulares as contas da ACRA/MA e do então presidente da entidade, Heidmar Guimarães Marques, expedindo-lhes quitação plena.
O MP/TCU assevera a conformidade da execução financeira do convênio em vista de manifestação do órgão concedente, o qual havia impugnado, apenas, a não-comprovação da execução física do objeto. Salienta que a demonstração da realização física do convênio não havia sido especificamente exigida pelo instrumento do ajuste, cuja produção da prova, passados mais de 18 anos do período do evento, dificultaria a defesa da parte. 
Nada obstante, pondera razoável admitir que a "Festa do Divino Espírito Santo" tenha efetivamente ocorrido pois, além de o responsável haver trazido fotografias de implemento do evento após ser demandado pelo órgão concedente, observa que o evento é tradição secular no Município de Alcântara, realizado anualmente, como demonstram recortes de notícias veiculadas em mídia eletrônica.
Feita essa apresentação, decido.
Assiste razão ao Parquet especializado.
Análise da prestação de contas realizada pelo órgão repassador evidência a aderência legal dos documentos de despesa, tendo por base notas fiscais, recibos e compatibilidade com a movimentação dos recursos em conta bancária vinculada (peça 1, págs. 60 a 62) . Consoante pareceres da unidade concedente, também foi adimplida a execução da contrapartida não-financeira, constituída por mobilização de pessoas imprescindíveis à realização do evento (peça 1, págs. 18, 86 a 88) .
Quanto à execução física do objeto, ao compulsar os autos, depreendo que o então dirigente da ACRA/MA, Heidimar Guimarães Marques Guimarães Marques, havia apresentado ao órgão concedente registros fotográficos produzidos pelos participantes à época que demonstrariam a realização do evento, em resposta à diligência promovida pelo MinC (peça 1, págs. 66 a 68) .
Demais disso, recortes de notícias trazidos pelo MPTCU corroboram a verossimilhança dos fatos de que o Festa do Divino Espírito Santo tenha efetivamente ocorrido ao tempo da celebração do ajuste de convênio, dado que o evento é tradição secular, realizada anualmente no município de Alcântara/MA.
Ante o exposto, julgo regulares com ressalva as contas dos responsáveis, expeço-lhes quitação e voto por que o Tribunal acolha a minuta de acórdão que ora submeto à deliberação do colegiado.
TCU, Sala das Sessões Ministro Luciano Brandão Alves de Souza, em 13 de outubro de 2020.
WALTON ALENCAR RODRIGUES 
Relator